臺灣桃園地方法院民事裁定
102年度訴字第547號
原      告  陳秀麗  

訴訟代理人  許文達  
            陳孟彥律師
被      告  陳明旺    （已歿）
上列當事人間請求分割共有物事件，關於被告陳明旺部分，本院
裁定如下：
    主  文
一、原告之訴駁回。
二、訴訟費用由原告負擔。
    理  由
一、按有權利能力者，有當事人能力；原告或被告無當事人能力
    者，法院應以裁定駁回原告之訴，民事訴訟法第40條第1項
    、第249條第1項第3款定有明文。次按人之權利能力，始於
    出生、終於死亡，此為民法第6條所明文規定。是原告或被
    告於起訴前死亡者，因喪失權利能力，自無訴訟上之當事人
    能力。次按，民事訴訟法第56條所謂之必要共同訴訟，係指
    訴訟標的對於共同訴訟之各人必合一確定者而言，學理上尚
    分為固有必要共同訴訟與類似必要共同訴訟；依法律之規定
    必須數人一同起訴或數人一同被訴，當事人之適格始無欠缺
    者，謂之固有必要共同訴訟，最高法院著有28年上字第2199
    號判決可資參照。至所謂合一確定，乃指法院對共同訴訟人
    所為之裁判，不得有歧異之情形，而之所以要求合一確定，
    實係因各共同訴訟人對於實體法上訴訟標的之權利，均無獨
    立之處分權，對於訴訟標的權利之處分，須共同為之始為適
    法，故認共同訴訟人必須數人一同起訴或被訴，始具當事人
    適格。復按共有物之分割，於共有人全體有法律上之利害關
    係，須共有人全體始得為之，故請求分割共有物之訴，屬於
    民事訴訟法第56條第1 項所稱訴訟標的對於共同訴訟之個人
    必須合一確定者，最高法院亦著有42年台上字第318號判決
    意旨可參。又按原告之訴，有被告無當事人能力，有起訴不
    合程式或不備其他要件者之情形，法院應以裁定駁回之，但
    其情形可以補正者，審判長應定期間先命補正，民法第6條
    、民事訴訟法第40條第1項、第249條第1項第3、6款及但書
    分別定有明文。次按當事人死亡者，依同法第168條規定，
    訴訟程序在有繼承人、遺產管理人或其他依法令應續行訴訟
    之人承受其訴訟以前固當然停止，承受訴訟人，於得為承受
    時，應即為承受之聲明。他造當事人，亦得聲明承受訴訟，
    民事訴訟法168條、第175條分別定有明文。然此係以當事人
    於訴訟繫屬中死亡，始有由法定應續行訴訟之人承受其訴訟
    之問題，如當事人於起訴前已死亡者，原即欠缺當事人能力
    之要件，並無民事訴訟法第168條規定之適用，且其情形亦
    無從補正，法院應依民事訴訟法第249條第1項第3款規定，
    以裁定駁回原告之訴（最高法院87年度台抗字第217號、91
    年度台上字第455號、106年度台抗字第1279號裁定意旨參照
    ）。　　
二、原告起訴主張桃園市○○區○○段○000地號（下稱系爭土地）為
    兩造所共有，參以系爭土地無因法令或物之使用目的不能分
    割之情形，且原告曾依法聲請調解，調解亦不成立，顯無法
    達成分割協議，為此請求就系爭土地分割等語，惟查，其中
    被告陳明旺已於起訴前之民國97年10月28日死亡，其繼承人
    均拋棄繼承（本院卷十六第158頁），原告迄今均未陳報繼
    承人，仍將陳明旺列為共同被告，自有當事人適格之欠缺，
    原告應查明陳明旺有無其他尚未拋棄繼承之繼承人，將其列
    為共同被告。如陳明旺現已無繼承人，自應由其遺產管理人
    為本件被告，當事人方屬適格。經本院於111年9月22日裁定
    命原告補正被告陳明旺尚未拋棄繼承之繼承人或遺產管理人
    ，以確認系爭土地全體所有人之姓名、住居所，經原告於11
    1年9月27日收受上開裁定，有本院送達證書在卷可稽（本院
    卷十八第56頁）。而原告逾期迄今仍未補正或追加被告陳明
    旺之全體繼承人或遺產管理人為被告，是上開被告陳明旺於
    本件訴訟繫屬前，已因死亡而欠缺訴訟主體及當事人能力，
    按照前揭規定及說明意旨，原告此部分起訴顯不合法，應予
    駁回。
三、爰裁定如主文。　　
中　　華　　民　　國　　111 　年　 10 　　月　 21 　　日
                  民事第四庭    法　官　林常智
上列正本證明與原本無異。
如對本裁定抗告須於裁定送達後10日內向本院提出抗告狀，並繳
納抗告裁判費新台幣1,000元。
中　　華　　民　　國　　111 　年　 10 　　月　 24 　　日
                                書記官　石幸子